【裁判字號】    97,再,4
【裁判日期】    970714
【裁判案由】    營利事業所得稅
【裁判全文】
臺北高等行政法院判決
                                     97年度再字第00004號
再審原告    富弦企業有限公司
代表人      甲○○（董事）住同上
再審被告    財政部臺北市國稅局
代表人      凌忠嫄（局長）住同上
上列當事人間因營利事業所得稅事件，再審原告對本院中華民國
95年9月28日95年度訴字第119號判決提起再審之訴，本院判決如
下：
    主  文
再審原告之訴駁回。
再審訴訟費用由再審原告負擔。
    事  實
一、事實概要：
    再審原告民國（下同）91年度營利事業所得稅結算申報，原
    列報營業收入淨額為新臺幣（下同）19,934,011元，全年所
    得額為64,873元，再審被告初查以93年2 月16日營利事業所
    得稅結算申報核定通知書依其申報書面審定在案。嗣後再審
    被告查獲再審原告漏報營業收入1,844,881 元，即其營業收
    入淨額應為21,778,892元，乃依據「營利事業所得稅結算申
    報書面審核案件抽查辦法」第3 條規定通知再審原告提示帳
    簿憑證供核，惟再審原告僅出具承諾書承認漏報營業收入1,
    844,881 元，並未提示相關帳簿憑證，被告遂以93年11月4
    日營利事業所得稅結算申報更正核定通知書檢附稅額繳款書
    ，依同業利潤標準（行業代號：5254－11）核定營業收入淨
    額為21,778,892元、所得額為1,744,182 元（計算式：營業
    收入淨額21,778,892×淨利率8%＋非營業收入1,871 ＝所得
    額1,744,182 ），補徵稅額418,609 元。再審原告不服，主
    張其申報營業收入淨額為19,934,011元，其中91年11、12月
    預收貨款1,844,881 元業於93年9 月補報，再審被告未經查
    核即核定91年度營業收入淨額為21,778,892元，並依同業利
    潤標準核定所得額，顯失公平，請依帳載重新核定云云，申
    請復查。案經再審被告審查認為：本件經再審被告以94年6
    月6 日第0940205495號函通知再審原告提示帳證供核，再審
    原告收受通知後申請延期至94年7 月14日，惟迄今未見提示
    ，再審被告因此無從就其帳證審酌查核，是原核乃按同業利
    潤標準核定所得額為1,744,182 元，並無不合，遂以94年8
    月19日財北國稅法字第0940205979號復查決定予以駁回，未
    獲變更（下稱原處分）。再審原告仍未甘服，提起訴願亦遭
    決定駁回，遂向本院提起行政訴訟，嗣經本院以95年9 月28
    日95年度訴字第119 號判決駁回（下稱原確定判決），再審
    原告再不服，向最高行政法院提起上訴，經該院以96年12月
    3 日96年度裁字第3171號裁定駁回而告確定。再審原告又於
    97年1 月4 日以原確定判決及最高行政法院96年11月29日96
    年度裁字第3171號裁定有行政訴訟法第273 條第1 項第13
    款及第14款所規定之事由，向本院提起再審之訴。
二、兩造聲明：
（一）再審原告聲明：
    1.訴願決定及原處分均撤銷。
    2.原確定判決及最高行政法院96年度裁字第3171號裁定廢棄
      。
    3.訴訟費用由被告負擔。
（二）再審被告聲明：
    1.駁回再審原告之訴。
    2.訴訟費用由再審原告負擔。
三、兩造之爭點：
（一）再審原告主張之理由：
    1.依行政訴訟法第273 條第1 項第13款規定：「當事人發現
      未經斟酌之證物或得使用該證物者。但以如經斟酌可受較
      有利益之裁判者為限。」同條項第14款規定：「原判決就
      足以影響判決之重要證物漏未斟酌者。」得提出再審，故
      原告據此提出再審符合法令。
    2.依原確定判決及最高行政法院96年度裁字第3171號裁定認
      為再審原告於91年度營利事業所得稅申報，漏報營業收入
      1,844,881 元，且未提示相關帳簿憑證，遂依同業利潤標
      準加以核定當年度課稅所得額1,744,182 元，惟查：
      (1)依原確定判決認再審原告並未依限提示帳簿，是因認為
        再審被告已給予再審原告多次提示帳證資料機會，且於
        鈞院審理時也遲未提出資料，故仍維持原處分。但再審
        原告係遲至94年6 月6 日始接獲公文通知提供帳證查核
        ，在此之前，因再審原告營業地址搬遷以致未能及時提
        出，且再審原告已於訴願表明願提供帳證供核，但再審
        被告當時卻未表示任何意見，事後並遭訴願決定駁回；
        鈞院審理時僅開過一次準備程序庭，因當時委請會計人
        員出庭，資格不符而無法代理，俟言詞辯論期日有又表
        明願提出帳證供核，卻又被認為有拖延訴訟之嫌而遭駁
        回，所以再審被告自始至終未對再審原告91年度之帳證
        進行查核，而再審原告也從無表示不願或拒絕提供出帳
        證供核；再者，提出91度之帳證資料給予再審被告查核
        是對再審原告最為有利，蓋因91年再審原告申報營利事
        業所得稅之所得額僅為64,873元，而逕行核定之所得額
        為1,744,182 元，相差1,000,000 多元，所以再審原告
        並無理由拒絕或不願提供帳證。
      (2)次按，再審原告之所以於91年未將1,844,881 元申報營
        業收入（即本件再審被告查獲再審原告漏列款項），係
        因此筆款項為91年度之「預收」貨款，其必須履約後才
        能真正成為再審原告之收入，所以此筆款項再審原告已
        於93年履約實現，才於93年真正列入營業收入及支出，
        此可參93年會計科目明細表，故該筆收入亦申報93年度
        營利事業所得稅，且再審被告現也要求再審原告提供93
        年所有帳證資料以供查核，此亦有調借帳簿憑證收據可
        參，換言之，若再審被告認定此筆款項為93年再審原告
        之營業收入，則原確定判決所認定此筆為91年度之營業
        收入即有重複課稅之嫌，故再審原告自得據此漏未斟酌
        之重要證據聲請再審。
      (3)綜上可知，再審原告從未拒絕提出91年之帳證供核，亦
        說明此筆款項為預收貨款，並非故意漏列，現再審被告
        亦對此加以查核，從而再審原告自得據以提出再審聲請
        。
    3.綜上所述，再審之訴應有理由。
（二）再審被告主張之理由：
    1.按「有左列各款情形之一者，得以再審之訴對於確定終局
      判決聲明不服。但當事人已依上訴主張其事由或知其事由
      而不為主張者，不在此限：一、適用法規顯有錯誤者。…
      十三、當事人發現未經斟酌之證物或得使用該證物者。但
      已如經斟酌可受較有利益之裁判者為限。十四、原判決就
      足以影響於判決之重要證物漏未斟酌者。」為行政訴訟法
      第273 條第1 項第1 款及第14款所規定。次按「對原判決
      所持法律上之見解有所爭執申辯，尚難謂為適用法規顯有
      錯誤。」「行政訴訟法第24條規定，有民事訴訟法第496
      條所列各款情形之一者，當事人對於本院判決，固得提起
      再審之訴，惟民事訴訟法第496 條第1 項第1 款所謂『適
      用法規顯有錯誤。』係指原判決所適用之法規與該案應適
      用之現行法規相違背，或與解釋判例有所牴觸者而言，至
      於法律上見解之歧異，再審原告對之縱有爭執，要難謂為
      適用法規錯誤，而據為再審之理由」亦經最高行政法院（
      89年7 月1 日改制前為行政法院，下同）61年度裁字第15
      3 號及62年度判字第610 號判例可資參照。
    2.再審原告91年度營利事業所得稅結算申報，列報營業收入
      淨額19,934,011元及全年所得額64,873元，再審被告依其
      申報書面核定在案，嗣查得漏報營業收入1,844,881 元，
      乃依據「營利事業所得稅結算申報書面審核案件抽查辦法
      」第3 條規定通知再審原告提示帳簿憑證供核，惟再審原
      告除僅出具承諾書承認漏報營業收入1,844,881 元外，並
      未提示相關帳簿憑證，再審被告遂核定營業收入淨額21,7
      78,892元（19,934,011＋1,844,881 ），並依同業利潤標
      準（行業代號：5254-11 ）淨利率8%計算，核定營業淨利
      1,742,311 元，加計非營業收入1,871 元，核定所得額1,
      744, 182元。再審原告不服，主張因營業地址搬遷，以致
      未能及時提出帳冊，再度表明補提出帳證供核云云，申經
      復查、訴願，均遭駁回，再審原告不服，提起行政訴訟，
      鈞院駁回再審原告之訴。提起上訴亦經最高行政法院以原
      確定判決並無適用法規錯誤情事，裁定駁回確定。
    3.惟查：
      (1)再審原告主張系爭收入係91年度預收貨款一節，查系爭
        漏報收入，業經再審原告承認有漏報銷貨收入之事實，
        並經再審被告所屬中正稽徵所93年7 月20日函請再審原
        告於93年8 月4 日提示帳簿憑證供核，再審原告申請延
        期提示仍未提示；嗣於復查階段，再審被告復以94年6
        月6 日財北國稅法字第0940205495號函請再審原告於94
        年6 月14日提示帳證供核，再審原告又申請延期，惟仍
        未見提示，故再審被告以再審原告未盡所得稅法第83條
        第1 項明定協力提示帳證資料義務之事實，按查得資料
        或同業利潤標準核定其所得額，自無不合，是再審原告
        主張本件有行政訴訟法第273 條第1 項第14款規定：「
        原判決就足以影響於判決之重要證物漏未斟酌者。」之
        情況，並無理由。
      (2)再審原告主張願補提示帳冊供核，原確定判決有行政訴
        訟法第273 條第1 項第13款規定：「當事人發現未經斟
        酌之證物或得使用該證物者。但以如經斟酌可受較有利
        益之裁判者為限。」之情形；惟再審被告初查及復查時
        ，已數次給予再審原告提示帳證資料之機會，而再審原
        告均未提示，於訴願程序中亦未提示，行政訴訟準備程
        序中亦無任何提示行為或以書狀表示願提示帳證資料供
        被告查核之意思，雖遲至言詞辯論時始主張再給予提示
        帳證資料之機會，復未於言詞辯論時確實準備擬提示之
        帳證資料，故再審原告以主張願補提示帳冊之事由提起
        上訴，經最高行政法院裁定駁回確定，是本件再審原告
        主張事由，已於上訴程序主張，依據行政訴訟法第273
        條第1 項規定：「有左列各款情形之一者，得以再審之
        訴對於確定終局判決聲明不服。但當事人已依上訴主張
        其事由或知其事由而不為主張者，不在此限。」再審原
        告據以提起再審之訴，難謂有理由。
    4.綜上所述，再審原告所述各節均無足取，應認其再審之訴
      為無理由。
   理  由
一、按行政訴訟法第275 條規定：「（第1 項）再審之訴專屬為
    判決之原行政法院管轄。（第2 項）對於審級不同之行政法
    院就同一事件所為之判決提起再審之訴者，由最高行政法院
    合併管轄之。（第3 項）對於最高行政法院之判決，本於第
    273 條第一項第九款至第十四款事由聲明不服者，雖有前二
    項之情形，仍專屬原高等行政法院管轄。」本件再審原告主
    張原確定判決有行政訴訟法第273 條第1 項第13款、第14款
    事由，參酌上開規定，本院自有管轄權，合先敘明。
二、次按，「有左列各款情形之一者，得以再審之訴對於確定終
    局判決聲明不服。但當事人已依上訴主張其事由或知其事由
    而不為主張者，不在此限：…一三、當事人發見未經斟酌之
    證物或得使用該證物者。但以如經斟酌可受較有利益之裁判
    者為限。一四、原判決就足以影響於判決之重要證物漏未斟
    酌者。」行政訴訟法第273 條第1 項第13款、第14款定有明
    文。其中第13款所謂「當事人發見未經斟酌之證物或得使用
    該證物者」，係指該證物在前訴訟程序中即已存在而當事人
    不知其存在，或雖知有此，而不能使用，現始發現或得使用
    者而言，並以如經斟酌可受較有利益之裁判者為限。若前訴
    訟程序終結後始作成之文件，或當事人於前訴訟程序中即知
    其存在，均非現始發見之證物，不得據以提起再審之訴。另
    同法第1 項第14款所謂「原判決就足以影響於判決之重要證
    物漏未斟酌者」，係指當事人在前訴訟程序已經提出，而前
    確定判決漏未於理由中斟酌者而言。申言之，該項證物如經
    斟酌，原裁判將不致為如此之論斷，若縱經斟酌亦不足影響
    原裁判之內容，或原裁判曾於理由中說明其為不必要之證據
    者，均與本條規定得提起再審之要件不符。
三、再審原告固主張本件有行政訴訟法第273 條第1 項第13款及
    第14款之再審事由，略稱：「…再審原告已於訴願表明願提
    供帳證供核，但再審被告當時卻未表示任何意見，事後並遭
    訴願決定駁回；鈞院審理時僅開過一次準備程序庭，因當時
    委請會計人員出庭，資格不符而無法代理，俟言詞辯論期日
    有又表明願提出帳證供核，卻又被認為有拖延訴訟之嫌而遭
    駁回，所以再審被告自始至終未對再審原告91年度之帳證進
    行查核，而再審原告也從無表示不願或拒絕提供出帳證供核
    ；再者，提出91度之帳證資料給予再審被告查核是對再審原
    告最為有利，蓋因91年再審原告申報營利事業所得稅之所得
    額僅為64,873元，而逕行核定之所得額為1,744,182 元，相
    差1,000,000 多元，所以再審原告並無理由拒絕或不願提供
    帳證。」及「再審原告之所以於91年未將1,844,881 元申報
    營業收入（即本件再審被告查獲再審原告漏列款項），係因
    此筆款項為91年度之『預收』貨款，其必須履約後才能真正
    成為再審原告之收入，所以此筆款項再審原告已於93年履約
    實現，才於93年真正列入營業收入及支出，此可參93年會計
    科目明細表，故該筆收入亦申報93年度營利事業所得稅，且
    再審被告現也要求再審原告提供93年所有帳證資料以供查核
    ，此亦有調借帳簿憑證收據可參，換言之，若再審被告認定
    此筆款項為93年再審原告之營業收入，則原確定判決所認定
    此筆為91年度之營業收入即有重複課稅之嫌，故再審原告自
    得據此漏未斟酌之重要證據聲請再審。」等云。但查，前開
    再審原告所主張與其91年度營利事業所得稅結算申報有關之
    帳證，在前行政救濟程序之訴願階段即已存在，並已向再審
    被告表明願意提供之意，為再審原告於本件再審書狀內所載
    明，顯見再審原告並無不知其存在，或雖知有此而不能使用
    等情狀；另再審原告於前行政救濟程序之復查、訴願及訴訟
    階段均未提示該等帳證，併為再審原告於書狀內所坦承，可
    知本件亦無再審原告在前訴訟程序已經提出，而前確定判決
    漏未於理由中斟酌者之情形可言。雖再審原告訴稱「表明願
    提供帳證供核，但再審被告當時卻未表示任何意見」、「俟
    言詞辯論期日有又表明願提出帳證供核，卻又被認為有拖延
    訴訟之嫌而遭駁回」等語。惟按，受理訴願機關應依訴願人
    或參加人之申請，調查證據，但就其申請調查之證據中認為
    不必要者，不在此限；當事人主張有利於己之事實有舉證之
    責任，於撤銷訴訟，行政法院更應依職權調查證據，分別為
    訴願法第67條第2 項、行政訴訟法第133 條、第136 條及民
    事訴訟法第277 條所明定，可見提證本屬當事人之責任，亦
    為權利，當事人皆可隨時為之，不受侷限。至於當事人主張
    提證或實際提證後，為受理訴願機關及行政法院所不採，乃
    證據法則運用之結果，要屬法律層面之問題，當事人對此有
    所質疑，應為法律見解之歧異，或適用法規是否有錯誤之範
    疇，皆與行政訴訟法第273 條第1 項第13款、第14款之「當
    事人發見未經斟酌之證物或得使用該證物」、「原判決就足
    以影響於判決之重要證物漏未斟酌」等再審事由無涉。因此
    ，再審原告此部分之主張為無理由。另外，再審原告提示93
    年度之會計科目明細表、營利事業所得稅結算申報書、資產
    負債表及調借帳簿憑證收據等件，主張本件再審被告查獲再
    審原告漏列之營業收入1,844,881 元，已於93年履約實現，
    才於93年真正列入營業收入及支出，原確定判決認定此筆為
    91年度之營業收入即有重複課稅之嫌，再審原告自得據此漏
    未斟酌之重要證據聲請再審云云。經查，再審原告所提示之
    上開證物，並未經再審原告在前訴訟程序提出，有前程序案
    卷可資參照，故本件即無原確定判決漏未於理由中斟酌之情
    事，從而再審原告此部分主張亦無理由。況且，再審原告前
    開所主張之事由，業經再審原告於前上訴程序所提出，有上
    訴狀在卷足憑，亦符合行政訴訟法第273 條第1 項但書之規
    定，再審原告自不得提起本件再審之訴。
四、綜上所述，再審原告主張本院95年9 月28日95年度訴字第11
    9 號判決，有行政訴訟法第273 條第1 項第13款及第14款之
    事由而提起再審之訴，然依其起訴主張之事實，顯難認有再
    審理由，再審原告徒執前詞，訴請判決如聲明所示，為無理
    由，爰不經言詞辯論，逕以判決駁回之。
據上論結，本件再審之訴為無理由，爰依行政訴訟法第278 條第
2項、第98條第1 項前段，判決如主文。
中    華    民    國    97    年     7    月   14     日
                     臺北高等行政法院第一庭
                         審 判 長 法  官  王立杰
                                  法  官  周玫芳
                                  法  官  劉錫賢
上為正本係照原本作成。
如不服本判決，應於送達後20日內向本院提出上訴狀並表明上訴
理由，如於本判決宣示後送達前提起上訴者，應於判決送達後20
內補提上訴理由書(須按他造人數附繕本)。
中    華    民    國    97    年     7    月   14     日
                                  書記官  陳德銘


司法院資訊處製作；財團法人民間司法改革基金會備份。
